臺灣士林地方法院民事判決
110年度再易字第9號
再審原告    陳清來  
再審被告    瑞松花園廣場管理委員會
法定代理人  簡合聲  
上列當事人間請求排除侵害等事件，再審原告對於本院民國109
年11月25日108年度簡上字第86號確定判決提起再審之訴，本院
不經言詞辯論，判決如下：
    主  文
再審之訴駁回。
再審訴訟費用由再審原告負擔。
    事  實  及  理  由
一、按再審之訴應於30日之不變期間內提起；前項期間，自判決
    確定時起算，判決於送達前確定者，自送達時起算；其再審
    之理由發生或知悉在後者，均自知悉時起算，民事訴訟法第
    500條第1項、第2項前段分別定有明文。經查，再審原告對
    本院108年度簡上字第86號確定判決（下稱原確定判決）提
    起再審之訴，該判決為不得上訴之判決，於民國109年11月2
    5日宣示，並於同年12月10日送達再審原告之訴訟代理人等
    情，業經本院依職權調取該事件卷宗核閱無誤；再審原告係
    於109年12月29日提起本件再審之訴，有再審起訴狀上之本
    院收文戳章在卷可查（見本院卷第10頁），是再審原告提起
    本件再審，未逾30日之法定不變期間，合先敘明。
二、再審原告主張：
  ㈠原確定判決判命再審原告應將推放在門牌號碼新北市○○區○○
    街000巷00號（下稱系爭公寓大廈）地下2樓如原確定判決附
    圖A部分範圍（下稱系爭增建物）內所示物品搬離，其理由
    無非援引本院96年度簡上字第49號判決（下稱96簡上49號判
    決）內文中再審被告前任總幹事吳登旺之證述，然於96簡上
    49號案件前，尚有本院94年度湖簡字第37號（下稱94湖簡37
    號）案件存在。此二件判決雖非同一年度，但其訴訟標的乃
    指同一事件，有一事不再理原則適用。原確定判決為何能受
    96簡上49號判決理由之拘束，而不受94湖簡37號判決之拘束
    ？而96簡上49號判決之主審法官與本案一審即本院107年度
    簡字第889號事件（下稱原一審）之主審法官同一，其如此
    袒護自己的判決，顯有民事訴訟法第496條判決不當之違背
    。㈡
　㈡又原確定判決係依據新北市汐止地政事務所土地公告網，坐
    落新北市○○區○○段○○○段00○0地號土地（下稱系爭65之2地號
    土地），於107年之公告現值每平方公尺新臺幣（下同）1萬
    2,200元，因而核定本件訴訟標的價額為47萬5,800 元。惟
    於一審審理時，法官則將本件訴訟標的價額定為106萬4,049
    元，按訴訟標的之價額應由法院依職權調查，並應為公平適
    當之覆核，本案未見覆核，有判決理由不備之情形。再依物
    權法定主義，再審被告主張所有物返還請求權，應負土地建
    物所有權之舉證責任，原確定判決卻命再審原告負舉證責任
    ，倒因為果，顯有判決不當之違背法令，為此依法就原確定
    判決提起再審之訴等語。並聲明：1.原確定判決有關再審原
    告應將推放在系爭建物如原確定判決附圖A之物品搬離部分
    更審。2.二審之訴不利於再審原告部分廢棄。
三、本院之判斷：
  ㈠按適用法規顯有錯誤者，得以再審之訴對於確定終局判決聲
    明不服，民事訴訟法第496條第1項第1款定有明文。所謂適
    用法規顯有錯誤，係指確定判決所適用之法規，顯然不合於
    法律規定，或與司法院現尚有效及大法官會議之解釋，或消
    極不適用法規，顯然影響裁判者而言，並不包括判決理由矛
    盾、理由不備、取捨證據及認定事實錯誤等情形在內（最高
    法院60年台再字第170號判決先例、108年度台聲字第654號
    裁定意旨參照）。
  ㈡按除別有規定外，確定之終局判決就經裁判之訴訟標的，有
    既判力。民事訴訟法第400條第1項定有明文。又訴訟法上所
    謂一事不再理原則，乃指同一事件已有確定之終局判決者而
    言。所謂同一事件，必同一當事人就同一法律關係 (訴訟標
    的) 而為同一之請求，此三者有一不同，即非得謂同一事件
    ，不受確定判決之拘束。又按訴訟標的，乃原告為確定其私
    權之請求，或所主張或否認之法律關係是否存在，欲法院對
    之加以審判之對象。而為法院審判對象之法律關係，應為具
    體特定之權利義務關係，而非抽象之法律關係，即原告起訴
    以何種法律關係為訴訟標的，應依原告起訴主張之原因事實
    定之，原告前後主張之原因事實不同，其為訴訟標的之法律
    關係自亦不同，即非同一事件。是確定判決之既判力，惟於
    判決主文所判斷之訴訟標的，始可發生。若訴訟標的以外之
    事項，縱令與為訴訟標的之法律關係有影響，因而於判決理
    由中對之有所判斷，尚不能因該判決已經確定而認此項判斷
    有既判力。於94湖簡37號判決中，本院係就再審原告對再審
    被告關於系爭建物有無民法第179條不當得利債權所為判斷
    ，與原確定判決中所判斷之法律關係民法第767條第1項物上
    請求權，兩者並非同一，前後訴訟既非同一，原確定判決即
    非94湖簡37號判決之既判力所及，再審被告提起本件訴訟自
    無違反一事不再理原則。
  ㈢次按學說上所謂之「爭點效」，係指法院於確定判決理由中
    ，對訴訟標的以外當事人所主張或抗辯之重要爭點，在前訴
    訟程序已列為足以影響判決結果之主要爭點，經兩造各為充
    分之舉證，一如訴訟標的極盡其攻擊、防禦之能事，並使當
    事人適當而完全之辯論，法院本於兩造辯論之結果所為實質
    上之判斷，除有顯然違背法令，當事人提出新訴訟資料足以
    推翻原判斷之情形、原確定判決之判斷顯失公平或前訴訟與
    本訴訟所得受之利益（即標的金額或價額）差異甚大等情形
    外，於同一當事人間，就與該重要爭點有關之他訴訟，不得
    再為相反之主張，法院亦不得作相異之判斷而言，其乃源於
    訴訟上之誠信原則及當事人公平之訴訟法理而來（最高法院
    96年度台上字第307號、109年台上字第451號判決意旨參照
    ）。經查：
　⒈94湖簡37號判決理由中雖以系爭增建物之部分有獨立之出口
    ，認可成為獨立之不動產，而非必然為系爭公寓大廈之共用
    部分。惟原確定判決之審理過程中，經一、二審法官到場履
    勘後，以系爭增建物與與原合法建物現況內部相通且無牆面
    阻隔，可無障礙自由通行，系爭增建物雖有二對外獨立出口
    ，可直接通往外部，但從系爭增建物行至原合法建物處，設
    有3座電梯，可通往地下1層以上之合法建物外，並以地下2
    樓休閒設施平面配置圖，就宏禧公司於81年間系爭公寓大廈
    興建完成後，於銷售廣告中標示系爭公寓大廈地下2樓係規
    劃為圖書室、健身房、韻律室、乒乓球及撞球室、小型及大
    型會議室、視聽音樂室、廚房、餐廳、親子遊樂室、多功能
    交誼廳使用，且上開範圍包括系爭增建物。依上情可知系爭
    增建物為原合法建物整體規劃為公共設施，內部互通並與原
    合法建物併同使用，系爭增建物自始即欠缺構造上及使用上
    之獨立性。
　⒉按建物如係指依附於原建築物以助其效用而未具獨立性之次
    要建築者，諸如依附於原建築物而增建之建物，缺乏構造上
    及使用上之獨立性，或僅具構造上之獨立性，而無使用上之
    獨立性，並常助原建築物之效用者，即所謂附屬建物，此類
    建物依民法第811條之規定，應由原建築物所有人取得增建
    建物之所有權，原建築物所有權範圍因而擴張。原審調取94
    湖簡37號卷宗，該案承審法官至現場履勘結果，系爭增建物
    與原合法建物間僅以木板圈圍等情，可知系爭增建物與原合
    法建物間縱曾存在木板隔間，該木板隔間實得隨時移動拆卸
    ，並非恆久固定而得供作為區辨區分所有專有部分範圍之標
    識，94湖簡37號判決認定系爭增建物為獨立之不動產，於法
    尚有未合。
　⒊94湖簡37號判決所為認定既有上述疏漏，加以原確定判決依
    前述新訴訟資料而認定系爭增建物並無構造上及使用上之獨
    立性，前案即湖簡37號判決之理由自無「爭點效」之適用，
    而得拘束原審之認定。且原確定判決理由欄內記載認定之上
    述證據及理由，再審原告空言指摘原審判決違背舉證責任規
    定，亦無足採。　
  ㈣按關於財產權之訴訟，其標的之金額或價額在50萬元以下者
    ，適用本章所定之簡易程序；不合於前2項規定之訴訟，得
    以當事人之合意，適用簡易程序，其合意應以文書證之；不
    合於第1項及第2項之訴訟，法院適用簡易程序，當事人不抗
    辯而為本案之言詞辯論者，視為已有前項之合意，民事訴訟
    法第427條第1項、第3項、第4項各有明文。又訴訟標的之價
    額，由法院核定。核定訴訟標的之價額，以起訴時之交易價
    額為準；無交易價額者，以原告就訴訟標的所有之利益為準
    ，同法第77條之1第1項、第2項亦分別有明定。經查：
　⒈再審被告起訴聲明求為判決命再審原告應將放置系爭公寓大
    廈地下2樓之雜物強制遷離，並將土地返還予再審被告，核
    其訴訟標的並非對於親屬關係、身分權及人格權有所主張，
    自屬因財產權涉訟，原審依此而核定訴訟標的價額，於法並
    無違誤。
　⒉原一審程序中法院雖認系爭訴訟標的價額為106萬元，惟兩造
    於原一審言詞辯論程序中均未抗辯不得適用簡易訴訟程序，
    依民事訴訟法第427條第4項規定視為已有適用簡易訴訟程序
    之合意。再於原審程序中，法院並依職權重新核定訴訟標的
    價額為47萬5,800元，並於原確定判決理由欄內具體敘明認
    定依據，是原審適用簡易訴訟程序，並無違誤。　
  ㈤按「法官有下列各款情形之一者，應自行迴避，不得執行職
    務：法官曾參與該訴訟事件之前審裁判或仲裁者。」民事訴
    訟法第32條第7款定有明文。該條款所稱之法官曾參與前審
    裁判者，係指法官曾經參與下級審審判，不得於上級審復行
    審判該事件而言。是凡參與下級審之法官，對於該案件繫屬
    於上級審時，為維護當事人審級之利益，參與之法官應自行
    迴避。本件原一審程序之承審法官為古振暉法官，二審即原
    審之承審法官為林昌義法官、劉育琳法官、李佳芳法官，原
    審既無民事訴訟法第32條第7款法官應自行迴避之事由，再
    審原告以原一審古振暉法官曾參與他案即96簡上49號事件為
    由，主張原確定有違背法令之再審事由，並無理由。
四、按再審之訴顯無再審理由者，得不經言詞辯論，以判決駁回
    之，民事訴訟法第502條第2項定有明文。本件再審原告主張
    原確定判決有民事訴訟法第496條第1項之再審事由，顯無再
    審理由，爰不經言詞辯論，逕以判決駁回之。
五、本件事證已臻明確，再審原告其餘主張均與判決結果不生影
    響，不再逐一論述，附此敘明。
六、據上論結，本件再審之訴為顯無理由，依民事訴訟法第502
    條第2項、第78條，判決如主文。 
中　　華　　民　　國　　111 　年　　2 　　月　　11　　日
                民事第二庭審判長法  官  陳  章  榮 
                                法  官  方  鴻  愷
                                法  官  辜  漢  忠
以上正本係照原本作成。
本件判決不得上訴。
中　　華　　民　　國　　111 　年　　2 　　月　　11　　日
                                書記官  潘  盈  筠